【裁判字號】    88,上,16
【裁判日期】    890704
【裁判案由】    第三人異議之訴
【裁判全文】
臺灣高等法院民事判決  八十八年度上字第十六號
    上  訴  人            甲○.
    訴訟代理人            薛博允律師
    被上訴人              庚○○○    住台北縣新店市○○街一○六號
    訴訟代理人            莊柏林律師
    被上訴人即承受訴訟人  乙○○      住台北縣土城市○○路一五一巷七號三樓
                          戊○○      住台北縣板橋市○○路○段二一九之七號
                          己○○      住台北縣新店市○○路十四號五樓
                          丙○○      住台北市○○路三六二巷四二號之一五樓
右當事人間第三人異議之訴事件，上訴人對於中華民國八十七年十一月三日臺灣臺北
地方法院八十六年度訴字第一八五一號第一審判決提起上訴，本院判決如左：
    主    文
上訴駁回。
第二審訴訟費用由上訴人負擔。
    事    實
甲、上訴人方面：
一、聲明：求為判決：(一)原判決廢棄。(二)撤銷台北地方法院八十六年度民執壬字第五
    七七０號遷讓房屋強制執行事件就上訴人所有坐落台北縣新店市○○○段七張小
    段三六二之三二地號地上建物即門牌號碼台北縣新店市○○街一０二巷五號房屋
    （下簡稱系爭五號房屋）之全部強制執行程序。(三)台北縣新店市○○○段七張小
    段三六二之三二地號地上建物建號五二六即門牌號碼台北縣新店市○○街一０二
    巷五號磚造一層總面積七二．六九平方公尺，新店地政事務所於民國八十一年十
    二月三日以民國八十一年十一月十三日買賣為原因由陳連寶移轉登記所有權持分
    二分之一與庚○○○之所有權移轉登記予以塗銷。(四)台北縣新店市○○○段七張
    小段三六二地號地上建物建號五二六即門牌號碼台北縣新店市○○路二四六號磚
    造一層總面積二四０．九三平方公尺陳連寶所有新店地政事務所於民國三十九年
    六月一日所為總登記及民國八十年十二月十九日所為更正登記將總面積改為七二
    ．六九平方公尺等登記予以塗銷。(五)第一、二審訴訟費用，由被上訴人負擔。
二、陳述：除與原判決記載相同者，茲引用外，補稱：係爭光明街一○二巷五號房屋
    原為豬圈，於六十七年間被颱風吹倒，上訴人於六十八年間重建，不但證人楊吉
    江、王辰雄等人證實，林務局空照圖顯示該處為空地，亦足以證明。
三、證據：除援用第一審所提證據外，提出林務局空照圖，並聲請訊問證人楊吉江、
    李鴻英。
乙、被上訴人庚○○○方面：
一、聲明：求為判決：如主文所示。
二、陳述：除與原判決記載相同者，茲引用之外，補稱：(一)空照圖本有誤差，且其比
    例為五千分之一，係爭五號房屋僅○．一五公分大小，不足以判斷是否空地。(二)
    係爭三、五號房屋係連棟建築，不可能僅其中之一被風吹倒，五號屋頂縱有修繕
    ，亦非上訴人所有。(三)上訴人之子翁景榮於八十五年上更(一)字第二五一號遷讓房
    屋事件中，謂係爭五號房屋於六十九年間因颱風倒塌，遂由上訴人就地改建云云
    ，則空照圖判讀結果之所謂：六十七、八年未發現房屋存在，顯與事實不符。
三、證據：援用第一審所提證據。
丙、被上訴人陳連寶之承受訴訟人部分：
    承受訴訟人乙○○、戊○○、己○○、丙○○，未於辯論期日到場，亦未提出任
    何書狀為聲明或陳述。
丁、本院依職權函請行政院農業委員會林務局農林航空測量所（下稱林務局航測所）
    判讀空照圖，勘驗現場，訊問證人陳逸彥。
    理    由
一、被上訴人陳連寶於原審判決後死亡，經上訴人具狀聲明，由其繼承人乙○○、戊
    ○○、己○○、丙○○承受訴訟，核無不合，應予准許。又上開承受訴訟人，均
    未於言詞辯論期日到場，核無民事訴訟法第三八六條各款所列情形，爰依上訴人
    之聲請，由其一造辯論而為判決，合先敘明。
二、上訴人主張：台北縣新店市○○○段七張小段三六二之三二地號上，即台北縣新
    店市○○街一○二巷五號房屋，原為被上訴人陳連寶供作豬舍，嗣六十五年間由
    上訴人之夫翁崇山向被上訴人陳連寶買受，二年後因颱風倒塌即由上訴人於倒塌
    現址就地改建而成，故為上訴人原始取得之違建物，與被上訴人登載於土地登記
    簿上之系爭五號房屋完全不同。被上訴人持滅失建物尚未辦理滅失登記之土地登
    記予以變更之錯誤登記，其主張遷讓房屋，上訴人自得依所有權提起執行異議之
    訴，請求撤銷原法院八十六年度民執壬字第五七七○號，就系爭五號房屋所為之
    強制執行程序，併請求排除錯誤之登記，即新店地政事務所就系爭五號房屋於八
    十一年十二月三日以八十一年十一月十三日買賣為原因，由被上訴人陳連寶移轉
    所有權應有部分二分之一與被上訴人庚○○○之所有權移轉登記，以及新店地政
    事務所於三十九年六月一日所為總登記，及八十年十二月十九日所為更正登記將
    總面積改為七二點六九平方公尺等登記，均應予塗銷。
三、被上訴人庚○○○則以：被上訴人陳連寶（上訴人之母）於日據時期在新店鎮大
    坪林字七張三六二番地租地建築「第一號二階建」及「第二號平家建」二棟房屋
    ，後者即為現今台北縣新店市○○街一○二巷三號及五號房屋，三十七年十二月
    六日陳連寶將系爭五號房屋所有權二分之一出售予訴外人楊高雞（已死亡，繼承
    人為楊吉江），迨至七十七年十一月十九日及同年十二月二十日，陳連寶與楊吉
    江分別將其就系爭五號房屋之應有部分，出售予被上訴人，並於八十一年十一月
    二日登記為被上訴人庚○○○所有。至上訴人之夫翁崇山於六十五年五月六日向
    陳連寶購買之房屋，係陳連寶前揭「第一號二階建」之房屋，即現今門牌號碼為
    台北縣新店市○○街一○四號房屋，此與系爭五號房屋並不相同，上訴人空言主
    張五號房屋係其重建並非實在。縱五號房屋屋頂曾有損壞，而有所修補，所有權
    仍屬被上訴人庚○○○，故上訴人主張原始取得所有權，而提起本件第三人異議
    之訴，以排除執行法院所為之強制執行程序，顯無憑據。至上訴人訴請排除錯誤
    登記部分，因更正登記權限在於新店地政事務所，則上訴人此部分之訴，顯有當
    事人不適格之情事等語，資為抗辯。
四、上訴人主張系爭五號房屋，為其夫翁崇山於六十五年間向被上訴人陳連寶所買受
    ，且原為被上訴人陳連寶供作養豬之用，嗣後因颱風吹垮，遂由上訴人於倒塌後
    改建而原始取得之未經保存登記之房屋，此與被上訴人庚○○○於七十七年向被
    上訴人陳連寶等人買受之建物完全不同等情，但為被上訴人庚○○○所否認。查
    ：
    (一)翁崇山與被上訴人陳連寶訂立之不動產買賣契約書，已載明買賣標的為：「新
      店鎮○○○段七張小段三六二地號地上房屋（即新店鎮○○街一○八號房屋（
      壹、貳層））全部，建積合計約柒拾貳坪。」，其買賣標的係一棟二層樓式之
      建築物，當時門牌編號為新店鎮○○街一○八號，至其七十二坪面積之計算，
      係以該項建築物之一、二樓建坪所加之總面積。但關於該項建築物所佔之地坪
      究為若干，則未見該買賣契約有何記載，該買賣契約既表明上訴人之夫翁崇山
      係買受二層樓式之房屋，而現址無論是三號房屋，或上訴人主張已改建之系爭
      五號房屋，均為平房建築，為兩造所不爭，並經原審現場履勘屬實，有勘驗筆
      錄附卷可稽，自非上開買賣之標的甚明，上訴人主張翁崇山向被上訴人陳連寶
      所買受之範圍，及於系爭五號房屋云云，尚非有據。
    (二)至上訴人另主張系爭五號房屋以前為被上訴人陳連寶作為養豬之用，嗣倒塌經
      伊改建原始取得所有權云云。但查本院八十五年度上更一字第二五一號遷讓房
      屋事件審理中，證人王辰雄證稱：「我是有出具證明書：我只知翁崇山的太太
      是陳連寶的女兒，所以有向陳連寶買豬舍，至於新店市○○街一０二巷五號和
      一０四號或一０八號我不知道是否同一房屋，如果到現場我沒有辦法指出正確
      位置，因已改建」等語（見該事件卷第二二頁至第二四頁），證人王辰雄無法
      分辨系爭五號房屋，與同街一０四號或一０八號房屋之現埸位置。則其出具之
      證明書所載：「本人茲證明一、台北縣新店市○○街一０二巷五號房屋原係豬
      舍，後因老舊而倒塌。二、民國六十七年甲○○○於前述原址搭建房屋」等語
      ，顯與事實不符。證人即上訴人之弟高萬吉證稱：「我父親以前是住在上訴人
      （即上訴人之子翁景榮）房子，是和一姨太太住一起，我父親以前即在那地方
      養豬，那裡是豬寮，我父親叫高鵠，他住前面，豬寮在後面，我不記得我父親
      住時的門牌號碼，目前我也不知道，豬寮是在巷道內靠邊，後有一條水溝：豬
      寮在颱風來時倒掉，倒了一、二十年，不記得是何時，我姐姐即上訴人之母親
      ，自己又改建」等語（見前卷第四十頁至第四一頁反面），惟一０二巷底靠水
      溝邊係被上訴人庚○○○自有之同街一０六號房屋後段，系爭五號房屋並非靠
      該一０二巷底之水溝邊有雙方所不爭之現場略圖附卷足按（見前卷第四六頁）
      ，足見上開證言亦與事實不符。證人高美女證稱：「一０二巷以前是豬寮，是
      高鵠及其女兒丁○○、媳婦一起養，豬寮是在一０二巷中比較靠近一０四號，
      以前豬寮沒有門牌，目前是幾號不知道，不是靠近水溝邊，水溝邊是被上訴人
      （即本件被上訴人庚○○○）家，豬寮後來有倒掉，現為平房，豬寮是和陳外
      科後門（即被上訴人庚○○○）鄰居，豬寮旁邊是誰住不清楚，豬寮有一部分
      是賣給被上訴人，一部分賣給甲○○○（即本件上訴人）我不知道」等語（見
      前卷第四二頁至第四三頁反面），惟對被上訴人庚○○○所稱：「陳連寶是高
      鵠姨太太，他們修的是自己房子的後半段，我（既有）房子是靠水溝邊第一間
      ，我買的房子是倒數第二、三間，以前二、三間也是豬寮，他們（指證人高美
      女及潘高金葉）的是增建一號部分，我買的是三、五號」等情，則並不否認（
      見前卷第四三頁正面及反面），具見證人高美女所稱豬寮後來有倒掉云云，係
      指被上訴人所稱陳連寶自己房子之後半段，亦即同巷一號增建部分而非指系爭
      五號房屋甚明。又證人即上訴人之姐潘高金葉證稱：「我父親以前有在一０二
      巷養豬，豬寮是在巷底即靠水溝邊倒數第二間，豬寮後來有倒掉，後來甲○○
      ○自己改建」，又稱：「是屋頂壞掉。豬寮有一部分賣給被上訴人，一部分賣
      給甲○○○我不知道」云云（見前卷第四一頁至第四三頁正面）。僅係屋頂損
      壞，證述甚明，與上訴人主張之倒塌重建，並不一致。又證人楊吉江於台灣台
      北地方法院檢察署八十二年偵字第五○七五號竊佔案件偵查中僅證稱：「系爭
      五號房屋原為陳連寶養豬之用」，有該偵查卷八十二年三月十八日之訊問筆錄
      影本乙份在卷可按，並無一語證明上訴人如何重建。上述證言或證書無一能證
      實，上訴人重建係爭五號房屋之事實。
    (三)林務局航測所判讀該所拍攝之六十七、六十八年空照圖結果，固稱係爭五號房
      屋所在地，未發現有房屋存在云云。惟證人即該所技士陳逸彥，會同本院勘驗
      現場，並以立體鏡觀察空照圖結果，係爭五號及三號房屋所在，雖未發現有屋
      頂，惟有無牆壁則無法判斷，有勘驗筆錄附於本審卷可稽。參以前開證人潘高
      金葉證實係爭五號房屋僅屋頂損壞，及台灣省結構工程技師公會鑑定結果：「
      (1)經抽查鑑定標的物光明街一○二巷三號及五號之內外牆紅磚，正面尺寸約為
      高5.8～6ＣＭ，長22.5～23ＣＭ，其砌法類似，且三號及五號之外牆交接處經
      刮除粉刷層後，所露出紅磚現況，應係一次砌造完成，據此研判，台北縣新店
      市○○街一○二巷三號及五號房屋應係一體同時建築，屬於同年代之建築物。
      (2)鑑定標的物三號及五號之紅磚尺寸及色澤，．．．，係同一材質。至於屋頂
      浪瓦研判係後來整修重建，現場留有舊磚塊之砌痕，．．．，兩戶之屋頂排水
      方向、高度及材質皆不一樣，兩棟之磚牆主結構體雖同時建造，屋頂研判係分
      別整修過。」（見該會八十七年四月十四日台省結技鑑字第四一五號鑑定報告
      書），系爭五號房屋並無全部倒塌後重新建築之事實，已無疑義，縱就屋頂有
      所修整，亦因附屬於房屋，而為該房屋之部分。上訴人嗣後否認上開鑑定報告
      之真正，空言指責鑑定經過，核無可取。
五、又上訴人主張：以被上訴人庚○○○提出之日據時期原圖，與原始建物所有權保
    存登記申請書平面圖，比對新店地政事務所之土地複丈成果圖，最初之「第二號
    平家建」房屋，應為現今之台北縣新店市○○街一○二巷一號及三號房屋，並不
    包含系爭五號房屋在內云云。但查日據時期之測量圖，因使用單位與現在不同，
    無法比對計算，經新店地政事務所測量員李鴻英，於台北地方法院檢察署八十八
    年偵字第一四三九九號翁景榮告發被上訴人庚○○○偽造文書一案，證述甚明（
    見本審卷二九九頁）。又係爭五號房屋委係「日據時期三六二番地所在第二號平
    家建」之建物，亦有上開地政事務所八十九年五月二十三日八八北縣店地一字第
    一四○九○號函可按（本審卷第三三三頁）。上訴人徒以前後圖形及計算面積未
    一致，空言主張係爭五號房屋，非屬上開二號平家建，相關總登記、更正登記、
    移轉登記，均有錯誤，自非有據。
六、綜上所述，上訴人主張有關係爭五號房屋之總登記、更正登記及移轉登記有誤，
    應予塗銷，又上訴人就係爭五號房屋有所有權，強制執行程序應予撤銷，均非正
    當，原審為其敗訴之判決，並無不合。上訴意旨求予廢棄改判，為無理由，應予
    駁回。上訴人聲請訊問證人李鴻英、楊吉江，因待證之事實已明，認無必要；兩
    造其餘攻擊防禦方法，核與判決結果不生影響，毋庸一一論述，附此敘明。
據上論結，本件上訴為無理由，依民事訴訟法第四百四十九條第一項、第七十八條、
第四百六十三條、第三百八十五條第一項前段，判決如主文。
中      華      民      國    八十九    年      七      月      四      日
                              臺灣高等法院民事第十五庭
                                  審判長法  官  蘇  永  宜
                                        法  官  陳  昆  煇
                                        法  官  何  菁  莪
右正本係照原本作成。
如不服本判決，應於收受送達後二十日內向本院提出上訴書狀，其未表明上訴理由者
，應於提出上訴後二十日內向本院補提理由書狀（均須按他造當事人之人數附繕本）
上訴時應提出委任律師或具有律師資格之人之委任狀；委任有律師資格者，另應附具
律師及格證書及釋明委任人與受任人有民事訴訟法第四百六十六條之一第一項但書或
第二項（詳附註）所定關係之釋明文書影本。
中      華      民      國    八十九    年      七      月      五      日
                                        書記官  李  卓  英
附註：
民事訴訟法第四百六十六條之一（第一項、第二項）：
對於第二審判決上訴，上訴人應委任律師為訴訟代理人。但上訴人或其法定代理人具
有律師資格者，不在此限。
上訴人之配偶、三親等內之血親、二親等內之姻親，或上訴人為法人、中央或地方機
關時，其所屬專任人員具有律師資格並經法院認為適當者，亦得為第三審訴訟代理人
。


司法院資訊處製作；財團法人民間司法改革基金會備份。
